---
title: "Analyse de données avancées"
author: "Bertrand GAKIZA"
format: html
editor: visual
---



# **I. Description de la problématique**


Dans un contexte où la concurrence est de plus en plus féroce et où les clients attendent des offres personnalisées, il est essentiel pour les entreprises de mieux comprendre les comportements et les besoins de leur clientèle. Les stratégies marketing traditionnelles, souvent généralistes, montrent leurs limites en ne parvenant pas à répondre aux attentes spécifiques des consommateurs. C'est dans ce cadre que le marketing ciblé, reposant sur une segmentation fine des clients, prend toute son importance.

La segmentation client consiste à regrouper les consommateurs en clusters homogènes en fonction de leurs caractéristiques comportementales, démographiques ou financières. Cela permet non seulement d'adapter les campagnes marketing aux besoins spécifiques de chaque segment, mais également d'optimiser l'utilisation des ressources marketing, en concentrant les efforts sur les clients les plus prometteurs ou stratégiques.

Dans ce projet, nous disposons d'un ensemble de données décrivant les comportements financiers des titulaires de cartes de crédit. Ces données, comprenant des variables telles que les montants d'achat, les fréquences de transactions ou les limites de crédit, offrent une opportunité précieuse pour identifier des segments de clientèle. 

**Problématique : Comment regrouper efficacement les clients en segments homogènes à partir de données comportementales afin de développer des stratégies marketing ciblées et optimisées ?**

Pour répondre à cette problématique, nous proposons d'utiliser des méthodes de classification et de clustering. Cette approche permettra de dégager des profils types au sein de la clientèle et de définir des stratégies marketing spécifiques, renforçant ainsi l'efficacité des campagnes et la satisfaction des clients.

# **II. Présentation de la base de données**

## 1. Présentation de la base de données

Pour mener à bien ce projet d'optimisation des campagnes marketing par segmentation client, nous avons utilisé une base de données contenant des informations sur les comportements financiers de **8 636 titulaires de cartes de crédit**. Cette base couvre une période d’analyse des six derniers mois et regroupe des données quantitatives réparties sur 17 variables comportementales à l’échelle individuelle.

Ces données offrent une vue d’ensemble des habitudes d’utilisation des cartes de crédit, notamment les montants dépensés, les fréquences d’achats, et les paiements effectués.

## 2. Description des variables principales
La base de données est composée des variables suivantes :

- *SOLDE* : Montant du solde restant sur son compte pour effectuer des achats.  
- *BALANCE_FREQUENCY* : À quelle fréquence le solde est mis à jour, score entre 0 et 1 (1 = fréquemment mis à jour, 0 = pas fréquemment mis à jour).  
- *PURCHASES* : Montant des achats effectués à partir du compte.  
- *ONEOFF_PURCHASES* : Montant maximum d’achat effectué en une seule fois.  
- *INSTALLMENTS_PURCHASES* : Montant de l’achat effectué en plusieurs fois.  
- *CASH_ADVANCE* : Paiement anticipé donné par l’utilisateur.  
- *PURCHASES_FREQUENCY* : À quelle fréquence les achats sont effectués, score entre 0 et 1 (1 = fréquemment acheté, 0 = pas fréquemment acheté).  
- *ONEOFFPURCHASESFREQUENCY* : À quelle fréquence les achats ont lieu en une seule fois (1 = acheté fréquemment, 0 = pas fréquemment acheté).  
- *PURCHASESINSTALLMENTSFREQUENCY* : La fréquence à laquelle les achats en plusieurs fois sont effectués (1 = fréquemment effectué, 0 = pas fréquemment).  
- *CASHADVANCEFREQUENCY* : La fréquence à laquelle l’argent est payé à l’avance.  
- *CASHADVANCETRX* : Nombre de transactions effectuées.  
- *PURCHASES_TRX* : Nombre de transactions d’achat effectuées.  
- *CREDIT_LIMIT* : Limite de la carte de crédit pour l’utilisateur.  
- *PAIEMENTS* : Montant du paiement effectué par l’utilisateur.  
- *MINIMUM_PAYMENTS* : Montant minimum des paiements effectués par l’utilisateur.  
- *PRCFULLPAYMENT* : Pourcentage du paiement intégral payé par l’utilisateur.  
- *DURÉE* : Durée du service de carte de crédit pour l’utilisateur.  

Ces variables seront utilisées pour analyser et comprendre les comportements des utilisateurs, puis pour construire des modèles de classification permettant de segmenter les clients en groupes homogènes. Ces groupes serviront de base pour la mise en place de stratégies marketing personnalisées et plus efficaces.

```{r}
## Importation des données
data <- read.csv("CC GENERAL.csv", row.names=1, sep=';')  
head(data)
```

# **III. Quelques statistiques simples par variable**

```{r}
# 
summary(data)
```
En s'appuyant sur ces statistiques relatives aux cartes de crédit, on constate une grande diversité dans les comportements financiers des clients. Voici les principales observations :  

- *Solde (BALANCE)* : Les soldes des clients varient entre un minimum de 0, une médiane de 916,9, et un maximum de 19043,1. Ces chiffres mettent en évidence des différences significatives dans l'utilisation des cartes, certains comptes étant inactifs.  

- *Achats (PURCHASES)* : Les montants d'achats révèlent des comportements variés, avec une médiane de 375,4 et un maximum de 49399,57. Bien que la majorité des clients effectuent des dépenses modérées, certains réalisent des achats exceptionnellement élevés.  

- *Avances en espèces (CASH_ADVANCE)* : Les avances en espèces, bien que peu courantes pour de nombreux utilisateurs (médiane de 0), peuvent atteindre des montants très importants, jusqu'à 47137,2. Cela reflète un usage occasionnel mais notable pour certains.  

- *Limites de crédit (CREDIT_LIMIT)* : Les limites de crédit s'échelonnent de 50 à 30000, avec une médiane de 3000. Cette variation montre que certains clients bénéficient d'une flexibilité financière élevée, tandis que d'autres ont des restrictions importantes.  

- *Paiements (PAYMENTS)* : Les paiements effectués par les clients varient entre un minimum de 0,05 et un maximum de 50721,48, avec une médiane de 896,68. Cela montre que certains clients remboursent des montants conséquents, alors que d'autres s'acquittent de paiements limités.  

- *Paiements minimums (MINIMUM_PAYMENTS)* : Les montants minimums payés oscillent entre 0,02 et 76406,21, avec une médiane de 312,45. Ces valeurs indiquent que certains utilisateurs ne paient que le strict minimum, tandis que d'autres réalisent des remboursements significativement plus élevés.  

Ces résultats révèlent une clientèle aux profils variés, allant d'utilisateurs peu actifs à des consommateurs intensifs. Cette diversité souligne l'importance d'une classification précise pour segmenter les clients en groupes homogènes, permettant ainsi d'adopter des stratégies marketing adaptées et ciblées.


# **IV. Méthodologie choisie en vue d'obtenir la classification**



Pour effectuer une classification efficace des clients à partir de données quantitatives, plusieurs méthodes de segmentation sont envisageables. Ces méthodes reposent sur l’analyse des similarités ou des distances entre les observations pour regrouper les individus en classes homogènes. Voici un aperçu des principales méthodes disponibles, leur fonctionnement, ainsi que le choix final retenu pour ce projet.


## **1. AGNES (Agglomerative Nesting)**  
AGNES est une méthode de classification hiérarchique ascendante. Le processus commence par considérer chaque observation comme une classe distincte, puis fusionne successivement les deux classes les plus proches, en minimisant la variance intra-classe. Ce procédé se poursuit jusqu'à ce que toutes les observations soient regroupées dans une unique classe.  
*Avantages* : Visualisation claire via un dendrogramme, aucune hypothèse préalable sur le nombre de classes.  
*Inconvénients* : Peu adapté aux grands ensembles de données et sensible aux outliers.

## **2. HCLUST (Hierarchical Clustering)**  
HCLUST est une méthode similaire à AGNES mais offrant plus de flexibilité dans le choix des distances (euclidienne, Manhattan, etc.) et des méthodes d’agrégation (Ward, complete linkage, etc.). Cela permet une meilleure personnalisation des regroupements en fonction des besoins.  
*Avantages* : Flexibilité dans les paramètres, visualisation des regroupements.  
*Inconvénients* : Complexité calculatoire pour les grands ensembles de données.

## **3. HCPC (Hierarchical Clustering on Principal Components)**  
HCPC combine une réduction dimensionnelle via l'Analyse en Composantes Principales (ACP) avec une classification hiérarchique. Les composantes principales synthétisent les informations des variables initiales, limitant ainsi la colinéarité et facilitant l'interprétation des classes.  
*Avantages* : Gère les données corrélées, classes interprétables dans l'espace factoriel, visualisation intuitive via dendrogrammes et axes factoriels.  
*Inconvénients* : Peut perdre des informations si peu de composantes principales sont retenues.

## **4. K-means**  
K-means est une méthode de classification non hiérarchique qui regroupe les observations en un nombre prédéfini de classes en minimisant la variance intra-classe. Les centres initiaux des classes sont choisis aléatoirement, et les observations sont assignées aux classes en fonction de la proximité avec ces centres. Les centres sont ensuite recalculés, et le processus est répété jusqu’à convergence.  
*Avantages* : Rapide et efficace, particulièrement adapté aux grands ensembles de données.  
*Inconvénients* : Nécessite de fixer à l'avance le nombre de classes et est sensible aux outliers.


**Méthodologie retenue** :Pour ce projet, nous avons choisi de combiner deux approches complémentaires : *HCPC* et *K-means*. Ce choix repose sur les considérations suivantes :  

- *HCPC* : Cette méthode permet de réduire la dimensionnalité des données tout en préservant l’essentiel de l’information. En utilisant l’ACP, elle évite les problèmes de colinéarité entre les variables. De plus, la classification hiérarchique facilite l’exploration des regroupements grâce à un dendrogramme.  
- *K-means* : Cette méthode est particulièrement efficace pour traiter de grands ensembles de données quantitatives comme celui de notre projet. Elle garantit également une rapidité d’exécution et une meilleure adaptation des regroupements aux caractéristiques des données.


# **V. Présentation et justification des résultats**

## **1. Méthode ACP + HCPC**


Pour mener une analyse structurée et exploitable, il est primordial de sélectionner deux types de variables : **les variables actives** et **les variables illustratives**. Les variables actives sont celles qui servent directement à construire les axes factoriels lors de l'Analyse en Composantes Principales (ACP). Elles forment le socle de la segmentation. En parallèle, les variables illustratives, bien qu’utilisées en complément, permettent d’affiner l’interprétation des classes en apportant des informations supplémentaires sur les comportements des clients.


##### **- Variables actives** : 
Ces variables constituent la base de la segmentation. Elles reflètent les principaux aspects des comportements financiers des clients  

- *BALANCE* : Montant du solde restant sur le compte.  
- *PURCHASES* : Total des achats effectués à partir du compte.  
- *CASH_ADVANCE* : Montant des avances en espèces utilisées.  
- *CREDIT_LIMIT* : Plafond de crédit attribué à l'utilisateur.  
- *PAYMENTS* : Somme totale des paiements réalisés.  
- *MIN_PAYMENTS* : Montant minimum des paiements requis.  

Ces informations mesurables permettent de distinguer les profils des clients en se basant sur des indicateurs clés de leur activité financière.

##### **- Variables illustratives** : 
Les variables illustratives servent à enrichir l’analyse sans intervenir dans la construction initiale des axes. Elles apportent des éclairages précieux sur les comportements spécifiques des clients  

- *BALANCE_FREQ* : Fréquence de mise à jour du solde.  
- *ONEOFF_PURCHASES* : Montant des achats réalisés en une seule fois.  
- *INSTALLMENTS_PURCHASES* : Somme des achats payés en plusieurs versements.  
- *PURCHASES_FREQ* : Régularité des achats.  
- *ONEOFF_PURCHASES_FREQ* : Fréquence des achats ponctuels.  
- *PURCHASES_INSTALLMENTS_FREQ* : Fréquence des paiements en plusieurs fois.  
- *CASH_ADVANCE_FREQ* : Régularité des avances en espèces.  
- *CASH_ADVANCE_TRX* : Nombre de transactions liées aux avances.  
- *PURCHASES_TRX* : Nombre total de transactions effectuées.  
- *PRC_FULL_PAYMENT* : Proportion de paiements intégralement remboursés.  
- *TENURE* : Durée d'utilisation du service de carte de crédit.  

Les variables illustratives permettent de mieux cerner les comportements clients et d’affiner l’analyse des classes obtenues. Elles aident à :  
1. Décrypter les habitudes d'achat (par exemple : achats ponctuels ou fractionnés).  
2. Évaluer la fréquence et l'intensité des interactions financières (mises à jour de solde, transactions).  
3. Mettre en évidence des indicateurs globaux d'activité et des besoins spécifiques, comme les avances en espèces ou les remboursements complets.  

Ainsi, les variables actives garantissent une segmentation pertinente, tandis que les variables illustratives enrichissent la compréhension des profils identifiés, permettant une analyse complète et précise.

### 1.1 Diminution de dimension avec l'ACP

```{r}
# Charger les librairies nécessaires
library(dplyr)
library(tidyr)
library(ggplot2)
library(FactoMineR)
library(factoextra)
library(cluster)
```

```{r}
# Calculer de l'ACP
res.acp <- PCA(data, ncp=2, scale.unit = T, quanti.sup = c(2,4,5,7,8,9,10,11,12,16,17))
```

```{r}
# Observer la decroissance de l'inertie 
res.acp$eig

fviz_eig(res.acp, addlabels = T)
```


### 1.2 Classification avec HCPC

Une fois l’Analyse en Composantes Principales (ACP) effectuée pour réduire le nombre de dimensions tout en conservant l’essentiel des informations, nous avons utilisé la méthode HCPC. Cette approche combine les avantages de l’ACP et de la classification hiérarchique pour créer des segments de clients à la fois cohérents et faciles à interpréter. 
```{r}
res.hcpc <-
  HCPC(
    res.acp ,
    nb.clust = -1,
    graph = TRUE
  )
```
Suite à l'application de la méthode HCPC, une classification des clients en 5 classes distinctes a été obtenue. Ces classes regroupent des individus présentant des comportements financiers et des habitudes d’utilisation des cartes de crédit similaires, formant ainsi des groupes homogènes.

Afin de garantir la pertinence et la robustesse de cette segmentation, il est essentiel de justifier le choix du nombre de classes retenu. Pour cela, nous avons évalué la partition en utilisant des indicateurs appropriés, tels que la cohésion interne et la séparation entre les classes.

## **2. Justification du nombre de classes retenu pour la partition**
Pour déterminer le nombre optimal de classes lors de la classification, nous avons utilisé deux approches complémentaires : l’analyse visuelle du dendrogramme et le critère de diminution du quotient d’inertie. Ces méthodes permettent de s’assurer que la segmentation est statistiquement robuste.

### **2.1. Visualisation du dendrogramme**  
Le dendrogramme, généré lors de l’étape de classification hiérarchique, est un outil clé pour visualiser les regroupements successifs des individus. Les branches du dendrogramme reflètent les distances entre les observations ou les groupes.

Pour choisir le nombre de classes, nous avons analysé les *hauteurs des paliers* dans le dendrogramme. Les paliers les plus élevés indiquent des regroupements importants, correspondant à des ruptures majeures dans les données. Une coupure du dendrogramme à un niveau où les paliers sont grands permet de maximiser la séparation entre les classes tout en maintenant une cohérence interne au sein de chaque classe. Dans notre cas, une coupure correspondant à 5 classes a été jugée optimale, car elle capture les regroupements significatifs tout en évitant une segmentation excessive.

### **2.2. Critère de diminution du quotient d’inertie**  

Nous avons également utilisé le critère de gain d’inertie pour déterminer le nombre optimal de classes. Ce critère repose sur le calcul du ratio entre :  
- L’inertie inter-classe, qui mesure la séparation entre les classes.  
- L’inertie totale, qui reflète la variance globale des données.  

La commande suivante a permis d’identifier le nombre optimal de classes :  

```{r}
# Indice correspondant à la partition optimale
which.min(res.hcpc$call$t$quot) + 2
```

Cette commande trouve l'indice du quotient d’inertie minimum, correspondant au point où l’ajout d’une classe supplémentaire n’apporte qu’un gain marginal en termes de séparation. En ajoutant 2 (pour prendre en compte la structure de l’algorithme), nous obtenons le nombre optimal de classes.  

Dans notre cas, cette analyse a confirmé que la segmentation en 5 classes est optimale. Ce choix garantit un bon équilibre entre la compacité des classes (inertie intra-classe faible) et leur séparation (inertie inter-classe élevée). Cette méthode renforce ainsi la justification de notre choix grâce à une approche quantitative.  


En combinant ces deux approches (analyse du dendrogramme, critère de gain d’inertie), nous avons validé que le choix de 5 classes représente une segmentation optimale. 

## **3. Méthode k-means**
Après avoir déterminé que le nombre optimal de classes est de 5, nous avons appliqué la méthode K-means pour affiner la segmentation. Cette méthode de classification non hiérarchique est particulièrement adaptée pour optimiser les regroupements, en minimisant la variance intra-classe et en maximisant la séparation inter-classe.

```{r}
# Extraire les coordonnées des individus dans l'espace ACP
coordinates <- res.acp$ind$coord
# Déterminer le nombre de clusters à utiliser pour k-means
# Ici on peut utiliser le nombre de clusters obtenu avec HCPC
nb.clust <- 5

# Effectuer le k-means
set.seed(123)  # Pour la reproductibilité
kmeans_res <- kmeans(coordinates, centers = nb.clust)

# Ajouter les clusters k-means aux données
data$kmeans_cluster <- as.factor(kmeans_res$cluster)

# Visualiser les résultats du k-means
fviz_cluster(kmeans_res, 
             data = coordinates, 
             geom = "point",
             ellipse.type = "convex", 
             main = "K-means Clustering",
             xlab = "Dimension 1", 
             ylab = "Dimension 2") +
  theme_minimal()

# Afficher les résultats
summary(kmeans_res)
```


## **4. Comparaison des méthodes CAH et K-means**  

Pour comparer les résultats obtenus avec les méthodes CAH (Classification Ascendante Hiérarchique) et K-means, nous avons analysé la correspondance entre les classes générées par ces deux approches ainsi que leur qualité respective en termes de cohésion interne et de séparation.


### **4.1 Analyse de correspondance entre les classes**  
Le tableau ci-dessous montre la distribution des observations entre les classes issues des deux méthodes :
```{r}
# Extraire les groupes de la CAH
cah_clusters <- res.hcpc$data.clust$clust # Extraire les clusters de HCPC
# kmeans_res$cluster 
kmeans_clusters <- as.vector(kmeans_res$cluster)
# Créer une table de correspondance entre les clusters de la CAH et ceux du k-means
table(cah_clusters, kmeans_clusters)
```




```{r}
library(gridExtra) # ou library(patchwork)


# Calcul du coefficient de silhouette pour K-means
silhouette_kmeans <- silhouette(kmeans_res$cluster, dist(data.scale))

# Calcul du score de silhouette moyen pour k-means
mean_silhouette_kmeans <- mean(silhouette_kmeans[, 3])
print("Coefficients de silhouette de kmeans :")
summary(mean_silhouette_kmeans)


```

Les scores silhouette moyens obtenus est de 0.54, indiquant une segmentation cohérente et bien séparée.  



# **VI. Description des classes obtenues**

```{r}
res.hcpc$desc.var
```




# **VII. Conclusion et propositions d'utilisation des résultats**  

## **1. Conclusion générale**  

L’analyse a permis de segmenter les clients en 5 classes distinctes à l’aide de la méthode HCPC, reconnue pour sa fiabilité et sa capacité à capturer les structures complexes des données. Ces segments reflètent des profils variés, allant des utilisateurs prudents aux consommateurs intensifs, offrant une vue détaillée des comportements financiers et des habitudes d’utilisation des cartes de crédit.  

Des variables clés comme le solde (BALANCE), les montants des achats (PURCHASES), et l’utilisation des avances en espèces (CASH_ADVANCE) se sont révélées essentielles pour distinguer les groupes. Ces résultats constituent une base solide pour développer des stratégies marketing sur mesure, adaptées aux besoins spécifiques de chaque segment.  


## **2. Propositions pour un marketing ciblé**  

Les segments identifiés peuvent être utilisés individuellement ou regroupés en fonction des objectifs marketing. Voici les recommandations stratégiques selon des regroupements possibles :  

- **Groupe A (Classes 1 et 3)** : **Clients modérés et prudents**  
  - **Description** : Ces clients ont une utilisation modérée des cartes, avec des dépenses et des transactions limitées.  
  - **Stratégie marketing** :  
    - Lancer des programmes de fidélité pour augmenter leur engagement.  
    - Proposer des promotions sur les paiements fractionnés ou les services associés aux cartes.  

- **Groupe B (Classes 2 et 4)** : **Utilisateurs d’avances et endettés**  
  - **Description** : Ces clients ont des soldes élevés, utilisent fréquemment les avances en espèces et présentent des niveaux d’endettement supérieurs.  
  - **Stratégie marketing** :  
    - Offrir des outils de gestion financière ou des conseils pour réduire leur endettement.  
    - Proposer des plans de remboursement avantageux ou des produits adaptés pour alléger leur charge financière.  

- **Groupe C (Classe 5)** : **Consommateurs premium**  
  - **Description** : Ces clients réalisent des dépenses très élevées et utilisent intensivement leur carte, représentant un segment à forte valeur.  
  - **Stratégie marketing** :  
    - Renforcer leur fidélité avec des offres premium (accès exclusifs, cashback élevé, assurances supplémentaires).  
    - Créer un programme VIP personnalisé pour valoriser leur engagement.  


En regroupant les segments en fonction des besoins et comportements, cette analyse offre des pistes concrètes pour optimiser les campagnes marketing. Les résultats démontrent que la segmentation basée sur HCPC peut non seulement améliorer la compréhension des clients, mais aussi maximiser l’efficacité des stratégies commerciales, renforçant ainsi la satisfaction client et la rentabilité globale.  


The `echo: false` option disables the printing of code (only output is displayed).
